臺灣新竹地方法院民事判決  
111年度建字第3號
原      告  騰鴻工程股份有限公司

法定代理人  彭盈綺  
訴訟代理人  蕭奕弘律師
被      告  全暐企業有限公司

法定代理人  王鄧美玉
訴訟代理人  歐翔宇律師
複代理人    何家怡律師
上列當事人間給付工程款事件，本院於民國111年9月13日言詞辯
論終結，判決如下：
    主  文
被告應給付原告新臺幣參佰壹拾肆萬肆佰參拾伍元，及自民國一
一○年十一月十六日起至清償日止，按年息百分之五計算之利息
。
訴訟費用由被告負擔。
本判決於原告以新臺幣壹佰零肆萬柒仟元供擔保後，得假執行。
但被告如以新臺幣參佰壹拾肆萬肆佰參拾伍元為原告預供擔保後
，得免為假執行。
    事實及理由
一、原告起訴主張：
㈠、原告經營機械安裝、起重、鑽孔工程等業務；被告亦經營類
    似之工地配管、起重、鑽孔工程、建材批發等業務，兩造間
    自民國104年起有合作關係，多年來已合作數十個工程，相
    互信賴，歷來並無簽訂書面承攬契約，而係實作實付。兩造
    交易模式為：原告承攬被告工程，依被告通知之工地地點，
    指派機具、司機、工人到工地現場工作，人員於當日工程告
    一段落時，在「作業簽單」記載當日施作之工程內容（項目
    、數量），經被告現場承辦人員確認無誤後在作業簽單上簽
    名認可，一式兩份，由兩造各執一份，之後由原告開立「工
    程請款單」及「統一發票」連同回郵信封向被告請款，被告
    核對後即開立付款支票寄回原告，原告點收後簽回票據簽收
    單，多年均如此交易，未曾爭議，被告亦以附表2自承截至1
    10年10月26日仍有交付付款支票予原告（卷第159頁）。
㈡、原告於110年7月22日至110年9月底，於附表1所示日期，承攬
    被告如附表1所示之「桃園市三民路春日路口之PC-400震動
    機＊打19米排樁」工程、「林口郵政園區之PC-400震動機＊拔
    鋼軌樁」工程、「竹北興隆路5段之PC-400震動機＊打鋼軌樁
    」工程（下分稱桃園工程、林口工程、竹北工程，合稱系爭
    工程）。原告已依被告指示完成如附表1所示工作項目，有
    作業簽單可證（卷第20-21、24、29-32、179-187頁），且
    原告已開立工程請款單4紙、發票4紙（卷第22-23、25-28、
    33-34頁）向被告請款。被告收受原告發票4紙（金額分別為
    新臺幣（下同）1,922,865元、1,082,645元、36,225元、3,
    140,435元，以上合計3,140,435元，下稱系爭款項），之後
    已向國稅局申報為該公司進項稅額，此有財政部北區國稅局
    新竹分局111年4月11日北區國稅新竹銷字第1112213973號函
    可證（卷第119-122頁），可見被告承認與原告有此4筆交易
    ，詳如附表1所示。
㈢、詎被告逾期未給付系爭款項，經原告於110年11月5日以律師
    函催告被告於文到7日內給付，被告於110年11月8日收受催
    告函（卷第35、38頁），迄今仍未給付，應自催告期滿翌日
    即110年11月16日起負遲延責任。　　
㈣、被告固不爭執系爭工程均已完工，卻否認應給付工程款，然
    被告所辯無理由，被告除已持原告名義之統一發票申報進項
    稅額之外；所提附表2、附表3付款支票所由來之工程乃其他
    工地工程，並非系爭工程；至於被告欲以訴外人李双吉以原
    告名義借款與系爭款項抵銷乙事，被告遲至最後言詞辯論期
    日始第一次提出此種抗辯並聲請傳喚李双吉，乃故意延滯訴
    訟，應生失權效果。爰依民法承攬契約、不當得利、無因管
    理法律關係提起本件訴訟，請求擇一為有利於原告之判決。
    並聲明：⑴被告應給付原告3,140,435元，及自110年11月16
    日起至清償日止，按年息5%計算之利息。⑵訴訟費用由被告
    負擔。⑶願供擔保，請准宣告假執行。　
二、被告則答辯以：
㈠、不爭執之前與原告有合作關係，亦不爭執系爭工程均已完成
    之客觀事實，及原告提出之作業簽單記載事項之真正（卷第
    193、242頁）。
㈡、惟作業簽單上載之抬頭有2家公司併列即「騰鴻工程股份有限
    公司」（即原告）、「眾耀起重工程有限公司」（下稱眾耀
    公司），緣以訴外人李双吉為原告公司前任負責人及眾耀公
    司負責人，與原告公司現任負責人彭盈綺為前配偶關係。李
    双吉向被告及被告關係企業全宏昌營造股份有限公司（下稱
    全宏昌公司）接洽工程，有時以原告名義、有時以眾耀公司
    名義、有時以李双吉個人名義，故被告於本件系爭工程無法
    確認何人為承攬人，況李双吉本身亦向被告請求本件工程款
    。
㈢、否認原告提出之「工程請款單」4紙真正，此係原告單方面製
    作。上載之單價並無契約可憑，單價亦前後不一，例如9月1
    3日打拔助手工1,250元，9月4日打拔助手工卻是2,500元。
    退步言，縱使兩造間確有口頭承攬契約存在而應給付系爭工
    程之系爭款項，然被告及全宏昌公司已給付原告如附表2、
    附表3所示工程款，付款期間包括110年7月至9月在內，總金
    額亦已超過系爭款項，故被告應已付清系爭款項。再者，李
    双吉曾以原告名義陸續向被告借款未還，系爭款項應全數抵
    銷。
㈣、答辯聲明：⑴原告之訴及假執行之聲請均駁回。⑵訴訟費用由
    原告負擔。⑶如受不利益判決，願供擔保請准宣告免為假執
    行。
三、本院之判斷：
㈠、按稱承攬者，謂當事人約定，一方為他方完成一定之工作，
    他方俟工作完成，給付報酬之契約；報酬應於工作交付時給
    付之，無須交付者，應於工作完成時給付之，民法第490條
    第1項、第505條第1項分有明文。又承攬契約為不要式契約
    ，僅須雙方就「完成一定之工作」與「給付報酬」意思表示
    一致即成立，不以書面為限。經查：
  ⒈被告自承因給付原告工程款而簽發如附表2、3所示之支票，
    故原告主張兩造間有長期合作應屬不虛。復經原告查核結果
    ，附表2、3所示之支票均已兌現，且係用以支付其他工地之
    工程款，業據原告提出相對應之工程請款單（卷第253-293
    頁），上開工程請款單所載工地名稱顯然與本件不同，故被
    告執附表2、3抗辯已付清系爭工程之系爭款項，並不可採。
    惟自上開附表2、3所示之支票及相對應之工程請款單，仍可
    推知兩造間之承攬契約確如原告所言，雖無簽署書面，但對
    各項工作內容之單價早有習慣可循。
　⒉被告不爭執系爭工程作業清單所載工作已完成之事實，惟辯
    稱不能肯定為原告所承攬施作等語。惟查，被告已收受原告
    名義之工程請款單4紙及原告名義之統一發票4紙（卷第22-2
    3、25-28、33-34頁），並進而持向國稅局申報進項稅額，
    此有財政部北區國稅局新竹分局111年4月11日北區國稅新竹
    銷字第1112213973號函可證（卷第119-122頁）。本院觀諸
    上開工程請款單4紙載明請款人為原告、被告工程名稱及地
    址、被告聯絡人、工程日期、項目、數量、單價、金額、營
    業稅額等，並核與統一發票之金額相同，被告既持原告名義
    統一發票報稅，豈有不知與之交易之對象為原告之理！
　⒊佐以證人李明哲具結證述：我15年前開始任職眾耀公司，後
    來又成立一個新的騰鴻公司即原告，我算是在原告裡面，我
    有參與興隆路工地（竹北工程）及桃園春日路工地（桃園工
    程）等語（卷第194頁），可見為被告施工者乃原告員工。
　⒋綜上，系爭工程承攬契約存在於兩造之間，而非李双吉或眾
    耀公司與被告之間，被告臨訟諉稱不確定交易對象云云自無
    足取。
㈡、本件工程請款單4紙均載明請款明細，包括工程日期、項目、
    數量、單價等，已如前述。被告固抗辯作業簽單與工程請款
    單項目不完全一致、作業清單上沒有單價等語。惟查：
　⒈被告收受工程請款單及統一發票之際，本即保有作業簽單一
    式兩份其中一份可供核對請款單內容是否正確，被告於本件
    訴訟之前從未通知原告表示請款內容不符，反而持統一發票
    報稅，可見被告內部會計單位應已核對無誤。再者，工地現
    場之簽單人員屬於工程部分，所用以描述工作內容之文字，
    與會計人員用以描述工作內容之文字稍有不同，亦在情理之
    內。
　⒉關於各工作項目之「單價」，固然作業簽單並未記載，然兩
    造間有多年交易往來，又是同行，對於市場行情價格及兩造
    間習慣價格心知肚明。此觀原告之前因其他工地工程向被告
    請款，被告並無爭議而付款之請款單所示單價（卷第225-23
    1頁），PC400震動機含司機1日20,000元、配合打拔助手工1
    日2,500元、PC-400板車運費1趟6,000元、遠程司機助手補
    貼1日1,000元，均與本件請款單所示單價相同。
　⒊被告雖指摘原告請款單之單價前後不一，例如9月13日打拔助
    手工1,250元，9月4日打拔助手工卻是2,500元乙節，被告所
    指容有誤會，因工程請款單已載明9月13日打拔助手工3人、
    單價2,500元、0.5日、共3,750元，此與9月4日打拔助手工
    單價2,500元並無不同（卷第25頁）。
　⒋據上，原告所提工程請款單4紙內容應屬可信，被告即有給付
    系爭款項3,140,435元之義務。被告逾期未給付，經原告於1
    10年11月5日以律師函催告被告於文到7日內給付，被告於11
    0年11月8日收受催告函（卷第35、38頁），則原告請求被告
    自催告期滿翌日即110年11月16日起負遲延責任，按年息5%
    給付法定遲延利息亦屬有據。
㈢、按攻擊或防禦方法，除別有規定外，應依訴訟進行之程度，
    於言詞辯論終結前適當時期提出之；當事人意圖延滯訴訟，
    或因重大過失，逾時始行提出攻擊或防禦方法，有礙訴訟之
    終結者，法院得駁回之，民事訴訟法第196條第1項、第2項
    前段分有明文。又當事人攻擊防禦方法之提出應採行適時提
    出主義，課當事人應負訴訟促進義務，並責以失權效果。被
    告於本件111年9月13日言詞辯論終結後，嗣於111年9月21日
    提出答辯（二）狀聲請再開辯論，觀其理由無非以：⑴桃園
    工程9/4項目PC-600PC-400震動機10,000元無作業簽單。⑵桃
    園工程原告請款排樁總數197支，但作業簽單僅196支。⑶林
    口工程之作業簽單之簽收欄無人簽收。⑷李双吉以原告名義
    向被告借款，截至111年8月31日止積欠本金及利息3,752,67
    6元，有借據可證（被證4），爰主張抵銷系爭款項。惟查：
　⒈桃園工程9/4之作業簽單，在本院卷第179頁，作業簽單上記
    載「SH460震機」雖不等於請款單記載「PC-600PC-400震動
    機」，但9/4當日進行「打19米排樁」，若無震動機即無法
    施工，作業簽單備註欄亦記載「9/4星期六實際施作0000-00
    00」，可見請款單10,000元即半日機具費用。
　⒉桃園工程原告請款排樁總數197支，作業簽單在本院卷第24頁
    ，記載「實作數量合計196支＋1支剩1米」，觀諸文字雖「剩
    1米」意義不明，然被告現場簽收人簽收之際確實知悉有第1
    97支之存在。
　⒊林口工程之作業簽單，在本院卷第187頁，雖簽收欄無人簽名
    ，然被告於歷次言詞辯論期日均未爭執此一作業簽單之真正
    ，反而表示對於原告所提出之簽單並無否認，認為原告聲請
    傳喚林口工程專案負責人王冠傑乃不必要等語（卷第241-24
    2頁），被告復已持此筆作業簽單所應付工程款之統一發票
    報稅，於辯論終結後始翻異否認作業簽單真正，無法取信於
    人。
　⒋被告辯稱李双吉以原告名義向被告借款，截至111年8月31日
    止積欠本金及利息3,752,676元，有借據可證（被證4），爰
    以抵銷等語。然本院審酌被告於本件111年9月13日言詞辯論
    終結當日始第一次為此抗辯但未提出任何證明（卷第297-29
    8頁），事後補提之借據影本7紙，借款日期自108年1月跨越
    至109年12月，借據形式及書寫方式卻全然一致，而且一律
    收受「現金」而無金流證明可考，此與被告不論工程款金額
    大小均簽發支票之作法不同，借據是否屬實已啟人疑竇。況
    觀諸被告之前所稱：被告自110年4月26日至110年10月26日
    已簽發支票給付原告工程款6,806,916元（即附表2）；沒有
    證據要調查（卷第241頁）；李双吉一直來跟我們要求本件
    工程款（卷第242頁）等情觀之，李双吉應無以原告名義向
    被告借款之事，否則被告大可以用附表2之工程款抵銷，而
    無庸另行簽發支票付款，況李双吉若借款未還，豈敢反而一
    直向被告要求支付本件工程款。
　⒌基上，本院認無依被告聲請再開言詞辯論之必要。　
㈣、原告聲請傳喚證人王鄧美玉、王冠傑、王正順、王昌哲、王
    正隆，並請求函查原告就附表2、3所示之其他工程款開立之
    發票，被告或全宏昌公司是否申報為進項稅額（卷第248-24
    9頁）；被告聲請傳喚證人李双吉，待證事實為工程請款單
    所載項目是否為系爭工程之範圍、系爭工程是否由原告完成
    、李双吉是否以原告名義向被告借款未還（卷第297-298頁
    ）。惟系爭工程承攬契約存在於兩造之間，及工程請款單項
    目及單價與作業簽單、兩造歷來交易習慣之單價相符，業經
    本院審認如前，核無另事調查必要，附此敘明。
㈤、綜上，原告依承攬契約，請求被告給付如附表1所示之工程款
    3,140,435元，及自110年11月16日起至清償日止，按年息5%
    計算之法定遲延利息，為有理由，應予准許。
㈥、原告另依民法不當得利及無因管理法律關係，請求被告給付
    系爭款項，為選擇合併之訴，本院既已審認原告本於承攬契
    約對被告之請求為有理由，則對於同一聲明之其餘訴訟標的
    ，即無續予認定之必要，附此敘明。　　
四、兩造均陳明願供擔保請准宣告假執行或免為假執行，均核無
    不合，各酌定相當擔保金額併准許之。　
五、本件事證已臻明確，兩造其餘攻擊防禦方法及證據，核與判
    決結果不生影響，爰不一一論述。
六、訴訟費用負擔之依據：民事訴訟法第78條。
中　　華　　民　　國　　111 　年　　10　　月　　11　　日
                  民事第二庭    法　官　陳麗芬
以上正本係照原本作成。
如對本判決上訴，須於判決送達後20日內向本院提出上訴狀。如
委任律師提起上訴者，應一併繳納上訴審裁判費。
中　　華　　民　　國　　111 　年　　10　　月　　11　　日
                                書記官　曾煜智
【附表1】原告主張被告所欠系爭款項明細（卷第251頁）　
【附表2】被告抗辯其已給付原告之款項（卷第159頁）
【附表3】被告抗辯其關係企業全宏昌公司已給付原告之款項            （卷第161頁）